【裁判字號】    99,交抗,145
【裁判日期】    990422
【裁判案由】    聲明異議
【裁判全文】
臺灣高等法院高雄分院刑事裁定         99年度交抗字第145號
    抗  告  人  高雄市政府交通局
    代  表  人  甲○○
    受  處分人  乙○○
上列抗告人因違反道路交通管理處罰條例聲明異議案件，不服臺
灣高雄地方法院中華民國99年3 月17日裁定（99年度交聲字第49
3 號），提起抗告，本院裁定如下：
    主  文
原裁定撤銷，發回臺灣高雄地方法院。
    理  由
一、抗告意旨略以：(一)道路交通管理處罰條例第35條規定：汽車
    駕駛人，駕駛汽車經測試檢定有酒精濃度超過規定標準之情
    形者，處1 萬5 千元以上6 萬元以下罰鍰，並當場移置保管
    其車輛及吊扣其駕駛執照1 年。再查，道路交通安全規則第
    2 條第1 項第15款：半聯結車係指一輛曳引車與一輛重型半
    拖車所組成之車輛。又同規則第53條：汽車駕駛執照分為：
    一小型車駕駛執照。‧‧六大貨車職業駕駛執照。七大客車
    職業駕駛執照。八聯結車職業駕駛執照。‧‧。另同規則第
    61條規定：汽車駕駛人取得高一級車輛之駕駛資格者，應換
    發駕駛執照，並准其駕駛較低級車類之車輛，其規定如左：
    「一已領有聯結車駕駛執照者，得駕駛大客車、大貨車、代
    用大客車、大客貨兩用車、曳引車、小型車、輕型機器腳踏
    車。自中華民國96年2 月1 日起以領有大貨車駕駛執照2 年
    以上之經歷申請考驗取得聯結車駕駛執照者，不得駕駛大客
    車、代用大客車、大客貨兩用車。二已領有大客車駕駛執照
    者，得駕駛大貨車、代用大客車、大客貨兩用車、曳引車、
    小型車、輕型機器腳踏車。三已領有大貨車駕駛執照者，得
    駕駛小型車、輕型機器腳踏車。四已領有小型車駕駛執照者
    ，得駕駛輕型機器腳踏車。‧‧」。(二)本件經審視舉發照片
    ，本案受處分人乙○○於違規當時駕駛X8-268號營業貨運曳
    引車與WS-57 號營業半拖車所組成之「半聯結車」（本案裁
    決書填載之車輛種類應更正為半聯結車），依據上開規定，
    須領有「聯結車（職業）駕駛執照」者始有駕駛該半聯結車
    之資格，故本局於99年1 月18日對乙○○裁處吊扣其違規時
    所駕駛該級車類之駕照「聯結車職業駕駛執照」12個月之處
    分，並無不當；另依據道路交通安全規則第53條之汽車駕駛
    執照分類，並無「營業貨運曳引車駕駛執照」之等級，為此
    提起抗告，請求鈞院對於本案之裁定重新審酌，維持本所裁
    決云云。
二、原裁定略以：(一)本件異議人乙○○酒後於民國98年12月11日
    11時9 分許，駕駛車號XO-268營業貨運曳引車（屬大型車，
    登記德材交通有限公司），行經高雄市小港區○○○路與台
    機路口前，經警測得呼氣酒精濃度達每公升0.34毫克，乃製
    單舉發，原處分機關以異議人上開違規明確，依道路交通管
    理處罰條例第35條第1 項第1 款規定，裁處罰鍰22,500元，
    吊扣執業聯結車駕駛執照12個月，並應參加道安講習等處分
    ，業據異議人坦承，並有舉發單、裁決書、送達證書、酒精
    濃度測試表在卷足稽。再異議人公共危險案件經檢察官認並
    未不能安全駕駛，而以98年度偵字第37483 號為不起訴處分
    確定，亦有不起訴處分書、台灣高等法院被告全國前案紀錄
    表附卷可佐，堪認實在。是異議人酒後駕車經測試超過規定
    標準既經檢察官為不起訴處分確定，則主管機關依行政罰法
    第26條規定，自得依違反行政法上之義務規定裁處之。從而
    ，原處分關於罰鍰22,500元部分，於法尚無不合，亦未逾法
    定裁量權之標準。(二)異議人固領有「職業聯結車」駕照，然
    原處分機關以異議人駕駛營業貨運曳引車，經測試檢定酒精
    濃度超過標準屬實，則依同條例第35條第1 項第1 款規定，
    僅得吊扣其違規時所駕駛資格之駕照1 年。惟若將異議人此
    次駕駛營業貨運曳引車以外之職業聯結車駕駛資格併予限制
    ，則係不當聯結異議人駕駛營業貨運曳引車之違規行為與其
    職業聯結車駕駛資格，此種不當聯結即構成違法，而有撤銷
    之原因。且原處分此舉造成限制異議人駕駛營業貨運曳引車
    ，同時亦限制其駕駛其他車類之結果，對其工作及生活影響
    甚大，危及就業、謀生問題，所造成之損害與欲達成行政目
    的之利益顯失均衡，顯已逾越同條例第68條規範精神及意涵
    。是僅得吊扣異議人違規時駕駛營業貨運曳引車之駕照即為
    已足，不得逕為吊扣其所未駕駛職業聯結車之駕駛資格，始
    為適法。(三)又關於罰鍰、吊扣駕照及道安講習，係屬不同種
    類行政罰，仍得併予處罰。是原處分機關依同條例第24條第
    1 項第2 款規定，裁處並應參加道路交通安全講習，於法尚
    無違誤。(四)綜上所述，原處分機關以異議人有上開違規，於
    其公共危險案件不起訴處分確定後，裁處罰鍰22,500元，及
    應接受道安講習部分，固屬妥適；惟其僅得吊扣異議人違規
    當時所駕駛之營業貨運曳引車駕駛執照12個月，仍逕裁處吊
    扣職業聯結車駕照12個月部分，於法尚有未洽，自應由本院
    依法撤銷原處分，並裁處「乙○○汽車駕駛人，駕駛汽車經
    測試檢定酒精濃度超過規定標準，處罰鍰新台幣貳萬貳仟伍
    佰元，吊扣營業貨運曳引車駕駛執照壹年，並應接受道路交
    通安全講習」之處罰等語，固非無見。
三、按汽車駕駛人，駕駛汽車經測試檢定有酒精濃度超過規定標
    準者，處1 萬5 千元以上6 萬元以下罰鍰，並當場移置保管
    該汽車及吊扣其駕駛執照1 年；汽車駕駛人有第35條第1 項
    規定之情形者，應接受道路交通安全講習；且汽車駕駛人吐
    氣酒精濃度超過每公升0.25毫克以上，於舉發單應自動到案
    期限內繳納或到案聽候裁決者，大型車罰鍰金額為2 萬2500
    元。道路交通管理處罰條例第35條第1 項第1 款、第24條第
    1 項第2 款、違反道路交通管理事件統一裁罰基準及處理細
    則分別定有明文。次按道路交通安全規則第2 條第1 項第15
    款規定：半聯結車係指一輛曳引車與一輛重型半拖車所組成
    之車輛。又同規則第53條：汽車駕駛執照分為：一小型車駕
    駛執照。‧‧六大貨車職業駕駛執照。七大客車職業駕駛執
    照。八聯結車職業駕駛執照。‧‧。另同規則第61條規定：
    汽車駕駛人取得高一級車輛之駕駛資格者，應換發駕駛執照
    ，並准其駕駛較低級車類之車輛，其規定如左：「一已領有
    聯結車駕駛執照者，得駕駛大客車、大貨車、代用大客車、
    大客貨兩用車、曳引車、小型車、輕型機器腳踏車。自中華
    民國96年2 月1 日起以領有大貨車駕駛執照2 年以上之經歷
    申請考驗取得聯結車駕駛執照者，不得駕駛大客車、代用大
    客車、大客貨兩用車。二已領有大客車駕駛執照者，得駕駛
    大貨車、代用大客車、大客貨兩用車、曳引車、小型車、輕
    型機器腳踏車。三已領有大貨車駕駛執照者，得駕駛小型車
    、輕型機器腳踏車」。
四、經查：
  (一)本件受處分人乙○○於本件案發時所駕駛之車輛是否為車號
    XO-268營業貨運曳引車與WS-57 號營業半拖車所組成之「半
    聯結車」？或是駕駛單獨之營業貨運曳引車？因本案違規警
    方所開之違規單填載違規車輛車牌號碼為「XO-268」，車輛
    種類記載為「營業貨運曳引車」，本件裁決書填載違規車輛
    之種類記載為「XO-268營業貨運曳引車」，原審裁定亦認定
    受處分人違規時係駕駛「車號XO-268營業貨運曳引車（屬大
    型車」；而按道路交通安全規則第2 條第1 項第15款規定：
    半聯結車係指一輛曳引車與一輛重型半拖車所組成之車輛。
    因此受處分人違規當時所駕駛之車輛，究竟為「營業貨運曳
    引車」或「半聯結車」，即有先查明再加以認定之必要。
  (二)按道路交通安全規則第53條規定：「汽車駕駛執照分為下列
    各類：一小型車普通駕駛執照。二大貨車普通駕駛執照。三
    大客車普通駕駛執照。四聯結車普通駕駛執照。五小型車職
    業駕駛執照。六大貨車職業駕駛執照。七大客車職業駕駛執
    照。八聯結車職業駕駛執照。九國際駕駛執照。十輕型機器
    腳踏車駕駛執照。十一小型輕型機器腳踏車駕駛執照。十二普通
    輕型機器腳踏車駕駛執照。十三重型機器腳踏車駕駛執照。」
    因此依據上開法條規定，駕駛執照之種類似乎並無「營業貨
    運曳引車駕駛執照」，然原審卻裁定「原處分撤銷。乙○○
    汽車駕駛人，駕駛汽車經測試檢定酒精濃度超過規定標準，
    處罰鍰新台幣貳萬貳仟伍佰元，吊扣營業貨運曳引車駕駛執
    照壹年，並應接受道路交通安全講習。」於法是否有據，亦
    有再審酌之必要。
  (三)又按道路交通安全規則第61條規定：汽車駕駛人取得高一級
    車輛之駕駛資格者，應換發駕駛執照，並准其駕駛較低級車
    類之車輛，其規定如左：「一已領有聯結車駕駛執照者，得
    駕駛大客車、大貨車、代用大客車、大客貨兩用車、曳引車
    、小型車、輕型機器腳踏車。自中華民國96年2 月1 日起以
    領有大貨車駕駛執照2 年以上之經歷申請考驗取得聯結車駕
    駛執照者，不得駕駛大客車、代用大客車、大客貨兩用車。
    二已領有大客車駕駛執照者，得駕駛大貨車、代用大客車、
    大客貨兩用車、曳引車、小型車、輕型機器腳踏車。三已領
    有大貨車駕駛執照者，得駕駛小型車、輕型機器腳踏車。」
    本件受處分人於違規當時所駕駛之車輛種類，如為營業貨運
    曳引車與重型半拖車所組成之「半聯結車」，而依據上開規
    定，須領有「聯結車（職業）駕駛執照」者始有駕駛該半聯
    結車之資格，因此受處分人於違規時所駕駛之該級車類之駕
    駛執照似為「聯結車職業駕駛執照」，原處分機關以受處分
    人上開違規明確，依道路交通管理處罰條例第35條第1 項第
    1 款、第24條第1 項第2 款規定，裁處「罰鍰新台幣2 萬25
    00元，吊扣職業聯結車駕駛執照12個月，並應參加道安講習
    」，似乎並無不當。
五、原裁定未予詳查，遽將原處分撤銷，尚有未恰，抗告人抗告
    意旨亦執此指摘原裁定不當，為有理由，自應由本院將原裁
    定予以撤銷，發回原審法院另為適法之裁定。
六、據上論結，應依道路交通案件處理辦法第26條，刑事訴訟法
    第413 條，裁定如主文。
中    華    民    國    99    年    4     月    22    日
                  刑事第二庭    審判長法  官  林正雄
                                      法  官  陳啟造
                                      法  官  黃壽燕
以上正本證明與原本無異。
不得再抗告。
中    華    民    國    99    年    4     月    22    日
                                      書記官  戴志穎

司法院資訊處製作；財團法人民間司法改革基金會備份。
